【裁判字號】    97,家訴,17
【裁判日期】    980417
【裁判案由】    分割遺產
【裁判全文】
臺灣士林地方法院民事判決
原      告  丙○○○
                        樓
            子○○
                        I  4.
            乙○○○
                        ark.
            辛○○
            戊○○
            己○○
            庚○○
            壬○○
共      同
訴訟代理人  吳榮達律師
被      告  癸○○
                        樓
訴訟代理人  丁○○
            甲○○
上列當事人間請求分割遺產事件，本院於民國98年4 月2 日言詞
辯論終結，判決如下：
    主  文
兩造繼承自被繼承人葉郭善如附表所示之遺產，應予分割，其分
割方法如附表所示。
訴訟費用由被告、原告丙○○○、子○○、乙○○○各負擔5 分
之1，其餘原告各負擔25分之1。
    事實及理由
一、本件原告等起訴請求分割遺產，就遺產現金及存款部分原聲
    明請求：(1)兩造共同繼承被繼承人葉郭善遺有現金新臺幣1,
    154,789 元部分，應依應繼分比例為分配。(2)兩造共同繼承
    被繼承人葉郭善遺有台灣郵政股份有限公司定期儲金存單新
    臺幣3,709,526 元及其利息部分，應依應繼分即原告丙○○○、子○○、乙○○○及被告癸○○各5 分之1 ，其餘原告
    辛○○、戊○○、葉山、庚○○、壬○○各25分之1 之比
    例為分配；嗣於98年3 月31日以準備書二狀就現金及存款部
    分變更聲明為：「兩造共同繼承被繼承人葉郭善所遺動產（
    如附表編號1 至6 ，及原告壬○○所保管之現金新臺幣499,
    584 元），除其中新臺幣50萬元仍由兩造公同共有外，其餘
    部分應依應繼分比例即原告丙○○○、子○○、乙○○○及
    被告癸○○各5 分之1 ，其餘原告辛○○、戊○○、葉山
    、庚○○、壬○○各25分之1為分配。」；惟又於98年4 月2
    日言詞辯論期日當庭變更該部分聲明為：「兩造共同繼承被
    繼承人葉郭善所遺動產（如附表編號1 至6 ，及原告壬○○
    所保管之現金新臺幣499,584 元），除原告壬○○所保管之
    現金新臺幣499,584 元部分以外，其餘部分應依應繼分比例
    為分配。」，並經被告訴訟代理人當庭表示同意（見98年4
    月2 日言詞辯論筆錄），則原告所為變更即無不合，應予准
    許。
二、本件原告起訴主張：
    (一)緣兩造之被繼承人葉郭善於95年3 月20日死亡，共遺有現
      金如附表編號1 至6 所列之郵局、玉山銀行（借名原告戊○○帳戶存放）存款及由原告壬○○所保管之現金，另有
      坐落於台北市○○○路○ 段95之6 號3 樓未保存登記之房
      屋一戶等遺產。惟原告等多次與被告協調遺產分配事宜，
      但均未能達成分割共識，原告等迫於無奈，謹依民法第11
      64條、第823 條及第824 條規定，訴請分割遺產。又兩造
      之應繼分為原告丙○○○、子○○、乙○○○及被告癸○○各5 分之1 、原告辛○○、戊○○、葉山、庚○○、
      壬○○各25分之1 。
    (二)又兩造前曾有保留50萬元葉郭善遺產供作修繕先祖墓園費
      用之共識，現同意原告壬○○所保管之現金499,584 元保
      留不分割，僅就其餘如附表編號1 至6 部分依兩造應繼分
      比例為分配。又被繼承人葉郭善所遺坐落台北市○○○路
      ○ 段95之6 號3 樓未保存登記房屋一戶（即同號2 樓頂層
      部分，經測量後如複丈成果圖所示主建物面積74平方公尺
      、陽台面積5 平方公尺，合計總面積79平方公尺），為遺
      產分配之單純化、公平化及最佳經濟效益考量，請准為變
      價分割，再以變價所得價金，由兩造按前述應繼分比例為
      分配。
    (三)又被告雖辯稱原告等罔顧葉塗盛所立之口述遺囑，違法辦
      理分割繼承，惟被告所提葉塗盛之「遺囑」，因該「遺囑
      」不符民法第1194條代筆遺囑、第1195條口授遺囑要件，
      並不發生遺囑效力，且被告所主張之房屋原本即登記在被
      繼承人葉郭善名下，被繼承人葉郭善將之出售，所得款項
      亦列入遺產款項內，而系爭房屋2 樓頂樓（即3 樓）內部
      之修建，係被告及現住人丁○○等人擅為施作，未經被繼
      承人葉郭善生前同意，更未得本件全體繼承人同意，自不
      得對原告主張任何權利等語，並聲明：(1)兩造共同繼承被
      繼承人葉郭善所遺如附表編號1 至6 所示之動產，應依應
      繼分比例即原告丙○○○、子○○、乙○○○及被告癸○○各5 分之1 ，其餘原告辛○○、戊○○、葉山、庚○○、壬○○各25分之1 之比例為分配。(2)兩造共同繼承被
      繼承人葉郭善所遺如複丈成果圖所示坐落台北市○○○路
      ○ 段95之6 號3 樓房屋（主建物面積74平方公尺、陽台面
      積5 平方公尺，合計總面積79平方公尺）事實上處分權，
      應予變賣，變賣所得價金依應繼分比例為分配。(3)訴訟費
      用由兩造依應繼分比例負擔。
三、被告則以：
    (一)被繼承人葉郭善於95年3 月20日死亡，迄今已逾2 年，期
      間被告曾數次以存證信函及網路書信欲與原告戊○○就繼
      承葉郭善應繼承部份進行協商均未果，且被繼承人葉郭善
      所有資產一直由原告戊○○、壬○○統籌管理、運用，且
      被繼承人葉郭善自95年3 月20日死亡起，所遺現金應予凍
      結，何以仍有支出？另修墓基金前協議是50至60萬元區間
      ，非如原告所提僅50萬元，惟因原告等已將漏列之遺產金
      額補列，故被告願依原告等聲明主張之金額進行分割。
    (二)另被繼承人葉郭善所遺存款及利息，因原告等罔顧已逝被
      繼承人葉郭善之夫葉塗盛於65年6 月5 日所立之遺囑，違
      法於65年8 月2 日辦理分割繼承，原告等於81年6 月29日
      拋棄繼承，進而將其過戶至被繼承人葉郭善名下，被告是
      於近日方得知此不法行為，故被繼承人葉郭善應擁有葉塗
      盛預立遺囑應繼分之2 分之1 ，餘2 分之1 應遵照葉塗盛
      遺囑辨理，但原告等卻於94年1 月28日偕同被繼承人葉郭
      善將此屋變賣於房客，而得此應繼承款項。又原告主張將
      被繼承人葉郭善所遺坐落台北市大同區○○○路○ 段95之
      6 號3 樓之房屋變價分割，按應繼分比例分配，被告無理
      由反對。惟應繼承房屋已屬屋齡30年老舊房屋，且此應繼
      承房屋的修繕費用皆由被告支付，應依民法第955 條規定
      處理，再行分配為是等語，資為抗辯，並聲明：(1)原告之
      訴駁回。(2)訴訟費用由原告等負擔。
四、按繼承人有數人時，在分割遺產前，各繼承人對於遺產全部
    為公同共有；繼承人得隨時請求分割遺產，但法律另有規定
    或契約另有訂定者，不在此限，民法第1151條、第1164條已
    有明定。次按，共有物分割之方法不能協議決定者，法院得
    因各共有人之聲請命為以原物分配於各共有人或變價共有物
    ，以價金分配於各共有人，民法第824 條第2 項定有明文。
    又公同共有物分割之方法，除法律另有規定外，應依關於共
    有物分割之規定，同法第830 條第2 項亦有明示。本件如附
    表所示之現金、存款及坐落台北市○○○路○ 段95之6 號3
    樓未保存登記房屋事實上處分權，及原告壬○○所保管之現
    金499,584 元，均係被繼承人葉郭善所留遺產，其繼承人即
    為兩造，且上開遺產並無不能分割之情形，兩造亦無不分割
    之約定，惟兩造就上揭遺產，除就原告壬○○所保管之現金
    499,584 元部分，達成保留供作修繕祖先墓園之用，暫不予
    分割外，其餘遺產始終不能達成分割協議等情，已據原告提
    出被繼承人葉郭善除戶謄本、財政部台北市國稅局遺產稅免
    稅證明書、繼承系統表、原告戊○○玉山銀行存摺、郵政定
    期儲金存單、房屋稅單等件為證，而被告訴訟代理人亦表明
    就遺產數額不再爭執，並同意就遺產中由原告壬○○保管之
    現金499,584 元部分暫不分割（見98年4 月2 日言詞辯論筆
    錄），則原告請求就部分遺產即裁判分割如附表編號1 至6
    部分之存款、利息，及坐落台北市○○○路○ 段95之6 號3
    樓（測量後實為同號2 樓頂層部分）房屋事實上處分權，於
    法即無不合，應予准許。
五、又被繼承人葉郭善所遺如附表編號1 至6 所列郵政儲金及玉
    山銀行存款、利息部分，已據原告等提出存摺及存單影本等
    件為證，並為被告所不爭，則此部分存款、利息，應依兩造
    應繼分比例，即原告丙○○○、子○○、乙○○○及被告癸○○各5 分之1 、其餘原告辛○○、戊○○、葉山、庚○○、壬○○各25分之1分 配之，爰判決如主文第1 項所示。
    另被繼承人葉郭善所遺坐落台北市○○○路○ 段95之6 號3
    樓未保存登記房屋（測量後實為同號2 樓頂層部分）事實上
    處分權，亦據原告提出房屋稅單1 件為證，且經本院會同兩
    造、台北市建成地政事務所人員現場履勘測量結果，其坐落
    土地分別為台北市○○區○○段1 小段第111 及110 地號土
    地，主建物面積74平方公尺、陽台面積5 平方公尺，合計總
    面積79平方公尺，有卷附勘驗測量筆錄及台北市建成地政事
    務所函附之土地複丈成果圖等件可憑，而上開房屋實係2 樓
    加蓋之頂樓，並無獨立之出入口，無從分割成為數個可以獨
    立使用的空間，倘按兩造應繼分比例原物分配結果，勢必造
    成兩造均無法擁有可獨立使用、具經濟價值之房屋，反而無
    法發揮原有功能，因認原告主張變賣後分配價金之方法為可
    採，爰認有關上開未保存登記房屋事實上處分權部分，應以
    變價分割為當，所得價金則依前述兩造應繼分比例分配，爰
    判決如主文第2 項所示。
六、又關於訴訟費用負擔方面：按敗訴人之行為，按當時之訴訟
    程度為伸張或防衛權利所必要者，因該行為所生之費用，法
    院得酌量情形命勝訴之當事人負擔其一部，民事訴訟法第81
    條第2 款著有明文。本件原告因兩造就公同共有之亦產無法
    達成分割協議，因而提起訴訟，為其伸張及防衛權利所必要
    ，且兩造亦因係爭財產之分割而均蒙其利，依上開說明，本
    院認訴訟費用應由兩造按分割或變賣後所受分配之比例負擔
    始為公平，爰諭知如主文第3 項所示。
七、據上論結：依民事訴訟法第81條第2 款，判決如主文。
中    華    民    國    98    年     4    月    17    日
                    家事法庭法  官  詹朝傑
以上正本證明與原本無異。
如對本判決上訴，應於判決送達後20日內向本院提出上訴狀。
中    華    民    國    98    年    4     月    17    日
                            書記官  劉雅萍
附表：
┌──┬───────────────┬─────────┐
│編號│ 遺  產  內  容  及  明  細   │ 分  割  方  法   │
├──┼───────────────┼─────────┤
│1   │中華郵政股份有限公司台北迪化街│依原告丙○○○、葉│
│    │郵局葉郭善定期儲金存單新臺幣25│銀英、乙○○○及被│
│    │0 萬元及其利息（存單號碼：0214│告癸○○各5 分之1 │
│    │8352）。                      │，其餘原告辛○○、│
│    │                              │戊○○、葉山、葉│
│    │                              │惠雯、壬○○各25分│
│    │                              │之1 之比例分配。  │
├──┼───────────────┼─────────┤
│2   │中華郵政股份有限公司台北迪化街│同上              │
│    │郵局葉郭善定期儲金存單新臺幣60│                  │
│    │9,526 元及其利息（存單號碼：02│                  │
│    │148396）。                    │                  │
├──┼───────────────┼─────────┤
│3   │中華郵政股份有限公司台北迪化街│同上              │
│    │郵局葉郭善定期儲金存單新臺幣30│                  │
│    │萬元及其利息（存單號碼：029774│                  │
│    │85）。                        │                  │
├──┼───────────────┼─────────┤
│4   │中華郵政股份有限公司台北迪化街│同上              │
│    │郵局葉郭善定期儲金存單新臺幣30│                  │
│    │萬元及其利息（存單號碼：038964│                  │
│    │35）。                        │                  │
├──┼───────────────┼─────────┤
│5   │中華郵政股份有限公司台北北門郵│同上              │
│    │局葉郭善活期儲蓄存款新臺幣91,2│                  │
│    │53元及其利息（帳號：0000000） │                  │
├──┼───────────────┼─────────┤
│6   │借用原告戊○○名義存放玉山商業│同上              │
│    │銀行股份有限公司之定期存款新臺│                  │
│    │幣1,064,784 元及其利息。      │                  │
├──┼───────────────┼─────────┤
│7   │坐落台北市大同區○○○路○ 段95│應予變賣，所得價金│
│    │之6 號2 樓頂層（如複丈成果圖所│依原告丙○○○、葉│
│    │示，主建物面積74平方公尺、陽台│銀英、乙○○○及被│
│    │面積5 平方公尺，合計總面積79平│告癸○○各5 分之1 │
│    │方公尺）事實上處分權。        │，其餘原告辛○○、│
│    │                              │戊○○、葉山、葉│
│    │                              │惠雯、壬○○各25分│
│    │                              │之1 之比例分配。  │
└──┴───────────────┴─────────┘


司法院資訊處製作；財團法人民間司法改革基金會備份。
